【裁判字號】    98,訴,1394
【裁判日期】    990611
【裁判案由】    確認買賣關係不存在等
【裁判全文】
臺灣臺北地方法院民事判決              98年度訴字第1394號
原      告  甲○○
訴訟代理人  壬○○律師
被      告  庚○○
            丙○○
共      同
訴訟代理人  謝宜庭律師
上列當事人間確認買賣關係不存在等事件，本院於民國99年5月7
日言詞辯論終結，判決如下：
    主  文
確認被告丙○○與被告庚○○就坐落臺北市○○區○○段四小段
第四○八地號、權利範圍萬分之三百八十之土地，及其上第四○
八二三建號建物即門牌號碼臺北市○○區○○街二十四巷六弄一
號四樓建物、權利範圍全部，於民國九十八年四月八日所為之不
動產之買賣關係不存在。
被告丙○○就前項土地及建物，於民國九十八年四月二十一日以
買賣原因取得所有權之登記應予塗銷，回復為被告庚○○名義。
被告庚○○應將前項土地及建物辦理移轉登記予原告。
訴訟費用由被告連帶負擔。
    事實及理由
壹、程序事項
    按訴狀送達後，原告不得將原訴變更或追加，但基礎事實同
    一者、擴張或減縮應受判決事項之聲明者，不在此限，民事
    訴訟法第255條第1項第2款、第3款定有明文。本件原告起訴
    時原聲明：1.確認被告庚○○與被告丙○○間就坐落於臺北
    市○○區○○段四小段，地號第408號，權利範圍10,000分
    之380，及門牌號碼臺北市○○區○○街24巷6弄1號4樓，權
    利範圍為全部，建號第40823號之建物(下稱系爭房地) 於民
    國98年4月8日買賣關係不存在；2.被告庚○○應將系爭房地
    於98年4月21日以買賣為原因之所有權移轉登記塗銷，並回
    復登記原告所有；嗣原告於98年9月8日依民法第179條法律
    關係追加備位聲明為：1.被告庚○○應給付原告新臺幣（下
    同）65萬元，及自98  年9月9日起至清償日止，按年息5%計
    算利息；2.願供擔保，請准宣告假執行。又原告於99年3月
    15日追加依民法第544條法律關係，並擴張備位聲明為：1.
    被告庚○○應給付原告1,122, 550元，及自98年9月9日起至
    清償日止，按年息5%計算利息；2.願供擔保，請准宣告假執
    行。再原告於99年3月26日具狀減縮備位聲明為：1.被告庚○○應給付原告965,200元，及自98年9月9日起至清償日止
    ，按年息5%計算利息；2.願供擔保，請准宣告假執行。99年
    4 月12日原告變更先位聲明為：1.確認被告庚○○與被告丙○○間就系爭房地於98年4月8日買賣關係不存在；2.被告丙○○應將系爭房地移轉登記為被告庚○○；3.被告庚○○應
    將系爭房地於98年4月21日以買賣為原因之所有權移轉登記
    塗銷，並回復登記原告所有。原告所為擴張、減縮應受判決
    事項之聲明及追加聲明，核與上開規定並無不合，應予准許
    。
貳、實體事項
一、原告起訴主張：
  (一)先位聲明部分：
  1.系爭房地為原告於94年1月13日委託力霸房屋加盟店即茂森
    不動產仲介經紀有限公司戊○○○間仲介。因原告因年事已
    高，無固定收入，辦理房屋貸款其條件較為困難，又原告之
    子即訴外人乙○○○前已在桃園地區購屋，已不符合首次購
    屋優惠貸款，原告為了便於取得系爭房地首先購屋購屋優惠
    貸款，故借用訴外人乙○○○女朋友即被告庚○○之名義，
    辦理系爭不動產之買賣契約與所有權移轉登記。系爭房地買
    賣相關過程，均由原告委託訴外人戊○○○間仲介處理，被
    告庚○○均未參與買賣過程，又系爭房地從斡旋金、簽約、
    頭期款均由原告付款支付，而系爭房地之裝潢事宜亦係由原
    告委託上華裝潢行。系爭房地自原告向出賣人即訴外人胡宜
    謙購買後，一直由原告占有居住使用至今，即原告實際以所
    有人之身分而占有、使用系爭房地。
  2.原告於97年12月30日以郵局存證信函通知被告庚○○，然被
    告庚○○隨即於98年4月21日將系爭房地以買賣原因移轉過
    戶於被告丙○○，惟被告庚○○與被告丙○○買賣原因移轉
    過戶行為，依民法第87條之規定，顯係通謀而虛偽意思表示
    ，蓋被告丙○○購買系爭不動產從未至系爭不動產觀看，根
    本不瞭解系爭不動產之屋況，此與一般購屋者之情況不符，
    再者，被告丙○○亦未有提出任何買賣系爭房地資金證明，
    被告庚○○與被告丙○○買賣原因移轉過戶行為，與一般正
    常買賣房地之行為顯不相符，為通謀而虛偽買賣，被告庚○○在原告於97年12月30日寄發郵局存證信函後，隨即將系爭
    房地移轉過戶於被告丙○○之行為，顯係為規避原告向其請
    求返還系爭不動產。依最高法院91年度台上字第1871號民事
    判決意旨、民法第549條第1項及第541條第1、2項之規定，
    可知原告借用被告庚○○名義購買系爭房地，而登記於被告
    庚○○名下，於原告以本件起訴狀終止與庚○○委任(借名)
    關係後，被告庚○○受原告委任所取得之權利，依民法第
    541 條第2項之規定，應將該權利移轉於原告名下。
  3.原告與被告庚○○委任(借名)關係終止後，被告庚○○亦係
    無法律上原因而受有利益，致原告受有損害，依民法第179
    條不當得利之規定，應返還其利益予原告。
  4.爰先位聲明請求：(1)確認被告庚○○與被告丙○○間就系爭
    房地於98年4月8日買賣關係不存在；(2)被告丙○○應將系爭
    房地移轉登記為被告庚○○；(3)被告陳被告庚○○應將系爭
    房地於98年4月21日以買賣為原因之所有權移轉登記塗銷，
    並回復登記原告所有。
  (二)備位聲明部分：縱認原告所為之借名登記及通謀虛偽之主張
    為無理由，原告曾為系爭不動產支出購屋頭期款650,000元
    及裝潢費用472,550元，被告庚○○係無法律上原因受有利
    益，依民法第179條、第544條之規定，應返還利益及賠償損
    害予原告。備位聲明：1.被告庚○○應給付原告965,200 元
    ，及自98年9月9日起至清償日止，按年息5%計算利息；2.願
    供擔保，請准宣告假執行。
二、被告則以：
  (一)本件之緣起，係被告庚○○與訴外人乙○○○朋友關係，被
    告於94年購買本件系爭不動產，由被告庚○○共同裝潢，初
    期言定出租與原告，每月租金15,000元，並同意被原告、訴
    外人乙○○○其女李宜璇遷入戶籍，然因其等經濟因素，租
    金累月逐年未為給付，原告等亦請求寬延，被告庚○○告知
    因業已準備出售系爭不動產，故原告暨其家人應依法從速擇
    期遷出，然竟於告知後隨即接獲訴外人乙○○○民國98年2月
    20日以簡訊，傳遞各種威嚇訊息，致被告庚○○心生畏怖，
    由譯文中可知，簡訊中竟有「凶宅很難賣的，希望你考慮清
    楚」、「鄭重通知：庚○○小姐，請你勿自行決定北投房屋
    事宜，若你私下委託他人看屋事宜，一切不予承認，將以法
    律解決。乙○○○等恐嚇字句，已造成被告及家人極度不安
    ，且原告之乙○○○說盡恐嚇之語後，其等仍拒絕遷出系爭
    不動產，致被告陷入恐慌。故被告庚○○業已提出恐嚇之刑
    事告訴。由前可知，訴外人乙○○○以加害生命、身體、自
    由等方式，使被告及家人心生畏懼，已該當刑法第305條之
    恐嚇罪嫌，殆無疑義。又就告訴事實以觀，原告僅因無視法
    律所有權之規定，先行竊佔被告庚○○之不動產續而恐嚇，
    足見其等蔑視法規、目無法紀，犯後態度已屬惡劣，續而提
    出本件訴訟，顯無理由。又其等於被告庚○○正式以電話暨
    存證信函通知後，仍堅不遷出系爭不動產，更於被告庚○○
    出售該不動產予被告丙○○後，經通知後仍拒不遷出，而有
    竊佔不動產之不法行為存在，益證本件訴訟為無理由。
  (二)而力霸房屋之不動產買賣斡旋書，係因被告庚○○工作繁忙
    ，由原告出面代為斡旋，最終仍以被告庚○○名義購買而為
    不動產所有權人，購買、貸款、頭款繳款、裝潢款暨房貸部
    分，皆由被告庚○○繳納處理，皆有相關紀錄可稽，而庚○○全程參與買賣過程，親自看屋選屋定屋，決定下斡旋金，
    亦全程參與簽約過程，原告僅當場協助開立支票，仍有被告
    庚○○提款支付，裝潢部分僅請原告代為請相關師傅估價，
    裝潢款由被告庚○○給付，原告僅代為聯絡細節。從購屋、
    裝潢到後續房貸、稅金支付，庚○○皆付出多筆款項，若為
    借名登記，庚○○應該只出人頭不用出一毛錢，相關事項亦
    須經約定始為成立，若僅討論借名登記而客觀實質尚未有借
    名登記之實，則借名登記無由成立。
  (三)又本件購屋起源，蓋被告丙○○涉略不動產約20年，近年更
    廣泛請友人介紹臺北市適合案件，友人冼毅勤告知北投捷運
    有一案，公寓頂樓，在傳真不動產資料後旋即市調，隔日現
    場勘查環境，陸續覆勘，當問細節時冼毅勤表示可請他朋友
    賴志明說明，至此尚未見過前屋主庚○○。本件交涉過程中
    ，賴志明表示屋主開價495萬，但因屋主前男友住在裡面無
    法看屋內，丙○○表示需考慮，其間10餘天內多次聯繫，在
    看過室內照片後，聽聞賴志明表示庚○○很可憐，因她前男
    友一家人住不付錢，她加班拼命接單繳貸款，丙○○想說可
    以投資也基於友人間信賴關係，遂同意以495萬購買，附帶
    條件扣留尾款，交屋切帳時一併交付。至此尚未見過屋主庚○○。是被告丙○○為投資客，當地地段良好，又係向所有
    權人購買，庚○○亦交付多張照片供其檢視，丙○○亦多次
    至現場附近勘查地段情況，加以價格公道，故決定購買，今
    被告間買賣契約確實存在，被告丙○○為系爭房屋現今所有
    權人，而被告庚○○又確為系爭房屋前所有權人，益證原告
    之不當得利，原告應速為遷出。
  (四)原告無權使用所有人丙○○之不動產，應返還不動產予所有
    人丙○○，此為法之當然，原告之訴顯無理由。復按民法第
    421條、第422條、第439條及第450條第2項，原告承租原為
    被告庚○○之不動產，約定給付租金每月15,000元，然給付
    情況不定，故被告庚○○業已以電話暨書面促請其搬遷並返
    還不動產，原告皆置之未理，經計算後，被告庚○○短減租
    金收入72萬元，又被告庚○○告知原告應返還不動產起，原
    告業已該當竊佔之侵權行為，並享有相當於租金之不當得利
    ，就此所生之損害自應依法負起賠償之責。
  (五)並聲明：1.原告之訴駁回；2.願供擔保，請准宣告免為假執
    行。
三、兩造不爭執事項：
  (一)系爭房地原為訴外人胡宜謙所有，原告於94年1月13日與茂
    森不動產仲介經紀限公司簽訂不動產買賣斡旋/承諾契約書
    （見本院卷一第8至10頁）。
  (二)被告庚○○於94年1月21日與胡宜謙簽訂系爭房地之不動產
    買賣契約，並於94年2月1日辦妥所有權移轉登記（見本院卷
    一第53至56頁）。
  (三)原告簽發面額5萬元及60萬元，94年1月19日為發票日，票號
    分別為EE0000000、EE0000000支票各乙紙，作為系爭房地買
    賣斡旋金及部分價金之支付工具（見本院卷一第11頁）。
  (四)原告並曾出面接洽系爭房屋裝潢工程事宜（見本院卷一第12
    頁）。
  (五)被告庚○○於98年4月8日間將系爭房地出售予被告丙○○，
    雙方簽訂不動產買賣契約書(下稱系爭買賣契約)，並於98年
    4 月21日辦妥所有權移轉登記（見本院卷一第51至52頁、第
    226至234頁）。
四、兩造之爭執及論述：
  (一)按「確認法律關係之訴，非原告有即受確認判決之法律上利
    益者，不得提起之；確認證書真偽或為法律關係基礎事實存
    否之訴，亦同。前項確認法律關係基礎事實存否之訴，以原
    告不能提起他訴訟者為限。」，民事訴訟法第247條訂有明
    文。所謂即受確認判決之法律上利益，須因法律關係之存否
    不明確，致原告在私法上之地位有受侵害之危險，原告主觀
    上認其在法律上之地位有不安之狀態存在，而此項危險、此
    種不安狀態，得以對於被告之確認判決除去之者，始為存在
    ，若縱經法院判決確認，亦不能除去其不安之狀態者，即難
    認有受確認判決之法律上利益，最高法院27年上字第316 號
    、52年台上字第1237號、第1240號著有判例闡釋甚明。本件
    原告主張被告庚○○未經同意，於98年4月8日與被告丙○○
    簽訂系爭房地之買賣契約，於98年4月21日將系爭房地過戶
    至被告丙○○名下，侵害原告請求被告庚○○就系爭房地辦
    理所有權移轉登記，回復為原告名義之權利，被告則否認之
    ，則系爭房地買賣契約關係是否有效存在，關係原告得否回
    復登記為系爭房地之所有權人，系爭房地買賣契約關係之存
    否確屬不明確，致原告在私法上之地位有受侵害之危險，原
    告據以起訴求為確認被告間系爭房地買賣契約關係不存在，
    應認有即受確認判決之法律上利益，合先敘明。
  (二)原告與被告庚○○就系爭房地有借名登記之法律關係存在：
  1.按稱「借名登記」者，謂當事人約定一方將自己之財產以他
    方名義登記，而仍由自己管理、使用、處分，他方允就該財
    產為出名登記之契約，其成立側重於借名者與出名者間之信
    任關係，在性質上應與委任契約同視，倘其內容不違反強制
    、禁止規定或公序良俗者，固應賦予無名契約之法律上效力
    ，並類推適用民法委任之相關規定。惟出名者違反借名登記
    契約之約定，將登記之財產為物權處分者，對借名者而言，
    即屬無權處分，除相對人為善意之第三人，應受善意受讓或
    信賴登記之保護外，如受讓之相對人係惡意時，自當依民法
    第118條無權處分之規定而定其效力，以兼顧借名者之利益
    （最高法院98年度台上字第76號、98年度台上字第990號判
    決意旨可資參照）。由上開說明可知，借名登記者，其內容
    不違反強制、禁止規定或公序良俗者，應賦予無名契約之法
    律上效力。又借名登記之契約類推適用民法委任之相關規定
    ，應屬債權性質之契約，其成立應非以書面為必要，如能以
    其他方法，足以證明其意思已有合致之表示者，自無妨於契
    約之成立，當然發生法律上之效力。
  2.原告主張透過戊○○○間仲介購買系爭房地，支付部分價金
    65萬元，並為取得銀行優惠貸款，以被告庚○○名義辦理登
    記乙事，業據提出不動產買賣斡旋/承諾契約書、原告簽發
    面額各5萬元及60萬元支票2紙為證，核與證人戊○○○證稱
    ：「（問：不動產買賣斡旋書《原證一》是否你所承辦案件
    ？）是，是原告來跟我接洽，他是一個人到店裡來，說想找
    房子，說他要買房子，之後過濾條件，帶他去看適合的房子
    ，帶他去過三、四次，後來他有透過我們買到房子。他簽約
    前有到室內看過，一開始都是他一個人來，之後簽約當天才
    有看到他兒子跟被告庚○○，三人一起來，簽約時原告斡旋
    條件是說要貸款九成以上，是原告親自跟我說的，是他要求
    的，後來當時有政府有優惠貸款，資格限制是首購青年貸款
    ，原告不符合，就我瞭解原告兒子和被告庚○○是情侶關係
    ，簽完約之後有在其他場合遇到他們兩位一次，感覺上是情
    侶關係，簽約時有大概聊到，帶原告看屋時原告有跟我聊到
    ，說這個房子的大概用途，他說孫子學區的問題，他想要找
    北投國小學區的房子，有可能當兒子跟未來媳婦的房子，因
    為這案子很特殊，早上剛開店在打掃時他過來問，所以印象
    很深刻。簽約是用被告庚○○的名字簽，但是一開始從看房
    子到斡旋都是原告一個人來。我有問原告為何要用被告庚○○的名字買，原告回答是他們要聲請優惠貸款。斡旋金是原
    告開票，斡旋金是五萬元，後來有兌現，事後仲介費是跟原
    告收的，我們收2%。簽約前從未跟被告庚○○接觸過，也沒
    有討論過房子的事情，簽約當天才第一次看過被告。」、「
    （問：原告在購買房子的過程中，有無提到是他自己要買還
    是幫別人買？）他說他自己要買。」等語，證人乙○○○稱
    ：「（問：系爭房屋買賣過程清楚嗎？）清楚。因為當時我
    父親住桃園，我借住台北親戚家，因為房子跟我關係很深，
    買了以後我要負責貸款，我常常有跟父親通電話聯絡，瞭解
    狀況，房子是我父親買的，我父親期待可以和我一起住，我
    還有一個小孩。買房子前有跟我講，我父親已經退休，總價
    談定是465萬元，貸款是全額貸款，貸款當時父親有跟我講
    ，以後是兩人一起住，要你們兩人一起去繳貸款，是指我跟
    被告庚○○。原本應該用我名義購買，但當時名下有一棟房
    子在桃園，所以我的購屋條件比不上被告庚○○來的好，因
    為購屋時貸款銀行會衡量負債比，而且我不符合首購優惠條
    件，當時臺北市優惠貸款是250萬元，比率好像是年息2% 左
    右，當時一般貸款利率3至4%。因為被告庚○○的條件符合
    ，我父親也認為我們將來的發展也不錯，所以同意借用她的
    名字，她也同意，貸款是我們兩人一起繳。當時我陸續在城
    邦、電子時報工作。我當時繳帶資力不足時，我父母親都有
    拿現金或匯款資助我，讓我去繳貸款，甚至我父親還把陽信
    商銀未上市的股票過戶給被告庚○○，之後我有把桃園房子
    過戶給他，買房子之後同年5月間的事情，當時桃園房子還
    有200多萬貸款，市價300多萬。」等語相符，嗣原告買受系
    爭房地後，自行委託業者進行裝潢事宜，各支出費用279,80
    0元、35,400元乙節，亦據提出估價單、收據為證，並經施
    工業者辛○○○己○○○證屬實，參酌系爭房地係原告自行
    委託仲介而購得，購入後，原告即持續占有使用系爭房地，
    並未支付任何使用代價予被告庚○○，被告庚○○則除親自
    簽約外，並未參與任何買賣過程，亦未僱工進行裝潢事宜，
    且被告庚○○與訴外人乙○○○網路上談話時，自承：「．
    ．其實我說人家用我的名字買房子，也是相信我。」等語，
      亦為被告庚○○所不爭執(見本院卷二第95)，足認原告主
      張為取得銀行優惠貸款，始借用被告庚○○名義登記為所
      有權人乙詞，核與事實相符，堪可採信。
  3.雖被告庚○○辯稱全程參與買賣過程，親自看屋選屋定屋，
    決定下斡旋金，亦全程參與簽約過程，原告僅當場協助開立
    支票並稱與原告言定租以系爭房屋，約定每月租金15,000元
    云云。惟查被告庚○○主張出租乙事，並未提出相關事證證
    明，而被告庚○○於98年2月24日寄送原告存證信函中明言
    「台端與本人無任何房屋租賃契約上之簽訂，亦無支付任何
    租金」等詞，亦與被告抗辯兩造間有租金約定乙詞相互矛盾
    。又被告庚○○提出照片以證明對系爭房屋之裝潢有在場監
    工之事實，然細究照片中並未有裝修工人之身影，僅有被告
    庚○○之身影，難謂有監工之事實，再參以證人戊○○○辛○○○證詞，被告庚○○於簽約前均未出現看屋選屋，亦未
    於系爭房屋裝潢中與裝修工人有所討論或指示，殊難認所辯
    參與系爭房地買賣、裝潢過程乙詞為可採。被告庚○○另抗
    辯系爭房地銀貸款均由個人繳納乙詞，縱認屬實，此亦屬被
    告庚○○得依兩造間代繳貸款之約定請求原告償還之問題，
    被告庚○○既同意出名登記為系爭房地之所有權人，復由原
    告無償占有使用系爭房地，保有系爭房地使用權限等情以觀
    ，顯然原告與被告庚○○就系爭房地應有借名登記之法律關
    係存在。
  (三)被告庚○○與丙○○就系爭房地之系爭買賣契約屬通謀虛偽
    之意思表示：
  1.按表意人與相對人通謀而為虛偽意思表示者，其意思表示無
    效，民法第87條第1項前段定有明文。又按民法第87條所稱
    通謀而為虛偽之意思表示，係指表意人與相對人相互明知為
    非真意之表示而言，與雙方約定之內容如何無關（最高法院
    79年度台上字第2736號判決意旨可參）。
  2.查被告庚○○於98年4月間將系爭房地出售予被告丙○○，
    雙方簽訂系爭買賣契約，並於98年4月21日辦妥所有權移轉
    登記，依系爭買賣契約約定，買賣價金495萬元，簽約時付
    款30萬元，尾款465萬元，交屋日期定於98年6月10日前，同
    時付清尾款，賣方應於交屋前負責將第三人之居住使用排除
    ，若於交屋日仍無法排除交屋，則雙方同意撤銷買賣契約等
    情，為兩造所不爭，並經證人即承辦代書張秀月證述在卷，
    復有系爭房地買賣契約書、價金給付備忘錄、所有權狀、土
    地建物登記謄本等可稽，堪信為真。
  3.次查被告丙○○購買系爭房地前，並未進入系爭房屋室內查
    看屋況，且已知原告占有使用房地之情形，為被告所不爭，
    於約定交屋日期98年6月10後迄今，已近一年期間均無法用
    系爭房地，被告出資購買系爭房地，按月繳納銀行貸款本息
    ，但既無法占有使用亦無從出租第三人獲取應得利益，卻仍
    未依約解除契約，請求返還價金，放棄買受人對違約之出賣
    人主張契約上權利，被告丙○○此舉顯違不動產買賣交易常
    情。雖被告嗣後提出協議書乙紙，主張已就未能交屋乙事另
    訂協議，惟查證人丁○○○未證述雙方嗣後簽有協議書，系
    爭房屋買賣契約書上亦未有此記載，且被告間並無親屬故舊
    之情誼，被告庚○○既已違約，被告丙○○卻仍同意代墊規
    費、稅捐、律師費，並持續繳納未交屋前之銀行貸款利息，
    而未向庚○○催討，顯違常情，故協議書尚不足為有利被告
    之認定。又查卷附價金給付備忘錄記載，被告丙○○於98年
    4月8日繳款30萬元、同年6月23日繳付20萬元，就二次繳款
    過程，被告丙○○先則稱：「．．我付了兩次，30萬及40多
    萬，都是付現。98年4月8日提我從稻江商業銀行存摺提出現
    金30萬元，另外40多萬元是從銀行提款及向他人借款，沈毅
    勤借大概36、38萬左右，剩下的我支付現金。」(見98年10
    月9日言詞辯論筆錄)，繼則稱：「之前被告庚○○欠銀行貸
    款由富邦代償中信貸款約398萬元，第一次簽約付30萬元，
    第二次要完稅還有代墊款付了快41萬元，包括代書及她應支
    付增值稅，這兩次都是付現，兩次都有簽在契約書上。」(
    見98年10月27日言詞辯論筆錄) ，嗣改稱：「第二期付款我
    請冼先生幫我去調錢，把款項處理，當天就依約交付款項，
    所以這錢不是從我帳戶裡面出來的，我們交情很好。我跟冼
    先生借的，請他先幫我處理。是我交第二期款那一天，詳細
    時間忘記了。是去代書事務所。由冼先生代表我去交錢，代
    我去交第二期款，所有的錢都是他湊出來的。」等語（見99
    年1月15日言詞辯論筆錄)，所述交付第二期款與價金給付備
    忘錄上記載20萬元數額不符，其所述籌措第二期款方式，先
    後陳述內容屬前後不一，況自98年4月至6月間，被告丙○○
    所有大台北商業銀行0000000000000號帳戶內尚餘4、50餘萬
    元款項，衡情並無另向證人沈毅勤借貸之必要。又系爭房地
    於98年4月21日即辦理所有權移轉登記完畢，系爭價金給付
    備忘錄上竟記載由買受人即被告丙○○於同年6月23日始支
    付第二期款20萬元，顯然被告庚○○不待被告丙○○繳付約
    定價金前，即同意辦理過戶登記，此亦與不動產買賣交易慣
    例違背。再查，被告丙○○大台北商業銀行0000000000000
    號帳戶固於98年4月8日有提領30萬元紀錄，但於同年月17日
    則有存入26萬元記錄，卻無法合理交待金錢來源；被告庚○○於同年月8日收款30萬元，但其所有中國信託銀行板新分
    行帳戶內並無入帳記錄，被告庚○○復未能就此筆資金去向
    合理說明，顯屬可疑。末查，系爭房地前於94年2月1日以被
    告庚○○名義辦理登記，並於同日為中國信託商業銀行股份
    有限公司設定最高限額抵押權，嗣系爭房地再於98年4月21
    日辦理移轉登記予被告丙○○後，始於98年6月10日為台北
    富邦商業銀行股份有限公司辦理最高限額抵押權設立登記，
    按被告間於簽訂系爭買賣契約前素不相識，為被告所自認，
    何以被告庚○○在丙○○尚未付清價款並代償銀行貸款情形
    下，竟不顧交易風險同意先行辦理所有權移轉登記，被告所
    為殊與不動產買賣交易常情違背。是依上所述，被告丙○○
    在未能查明屋況及明知原告占有使用情形下，仍與被告庚○○簽訂系爭房地買賣契約，其後雙方對第、一二期價金給付
    數額、資金來源及流向，說詞彼此有異，未給付全部價金即
    先行辦理過戶，於被告庚○○違約時，仍未依約解除契約請
    求返還價金及損害賠償，被告對上開殊多不合交易常情之處
    ，皆未能提出合理說明，綜合上情判斷，足認被告間就系爭
    房地所為買賣契約屬通謀虛偽意思表示。
  (四)基上，原告主張與被告庚○○就系爭房地有借名登記之法律
    關係，被告二人間對系爭房地之系爭買賣契約屬通謀之虛偽
    意思表示，應屬可採。按受任人以自己之名義，為委任人取
    得之權利，應移轉於委任人，民法第541條第2項定有明文。
    苟權利人已合法向該他人表示終止借名登記契約，該他人自
    有將登記其名下之財產返還（移轉登記）權利人之義務（最
    高法院92年度台上字第1054號判決參照）。查原告係以起訴
    狀繕本送達對被告庚○○表示終止借名登記契約，經被告庚○○收受後借名登記關係即行消滅，原告即得請求被告庚○○移轉返還系爭房地，惟系爭房地業經被告間成立系爭買賣
    契約而移轉登記為被告丙○○名下，系爭房地所成立之系爭
    買賣契約因係通謀虛偽意思表示而屬無效，被告庚○○有怠
    於行使請求塗銷登記權利之情事，原告得代位請求被告丙○○塗銷就系爭房地所為之所有權移轉登記，回復為被告庚○○名義後，請求被告庚○○將系爭房地移轉登記為原告名義
    。
五、綜上所述，原告請求確認系爭地買賣關係不存在，及本於借
    名登記契約消滅之法律關係及代位之法則，請求如主文第1
    、2、3項所示，為有理由，應予准許。
六、末按預備訴之合併，係以當事人先位之訴有理由，為備位之
    訴裁判之解除條件；先位之訴無理由，則為備位之訴裁判之
    停止條件。而本件原告先位之訴既為有理由，是本院就其備
    位之訴，即毋庸予以審究。
七、因本件事證已臻明確，兩造其餘主張陳述及所提之證據，經
    本院斟酌後，認與判決結果不生影響，均毋庸再予論述，附
    此敘明。
八、據上論結：原告之訴為有理由，依民事訴訟法第78條、第85
    條第2項判決如主文。
中    華    民    國    99    年     6    月    11    日
                  民事第一庭    法  官  熊志強
以上正本係照原本作成
如對本判決上訴，須於判決送達後20日內向本院提出上訴狀
中    華    民    國    99    年     6    月    11    日
                                書記官  謝盈敏

司法院資訊處製作；財團法人民間司法改革基金會備份。
